臺灣高等法院刑事判決　　　　　　　 96年度交上易字第241號
上　訴　人　臺灣臺北地方法院檢察署檢察官
被　　　告　乙○○
上列上訴人因被告業務過失傷害案件，不服臺灣臺北地方法院96
年度交易字第102號，中華民國96年6月15日第一審判決（聲請簡
易判決處刑案號：臺灣臺北地方法院檢察署96年度偵字第 690號
，經原審簡易庭認不宜以簡易判決處刑，而移送同院改依通常訴
訟程序審理），提起上訴，本院判決如下：
    主  文
原判決撤銷。
乙○○從事業務之人，因業務上之過失傷害人，累犯，處有期徒
刑壹年，減為有期徒刑陸月，如易科罰金，以銀元佰元即新台
幣玖佰元折算壹日。
    事  實
一、乙○○前於民國（下同）92年間因詐欺案，經臺灣臺中地方
    法院以93年度中簡字第85號判處有期徒刑3月確定，於93年3
    月26日易科罰金執行完畢，其猶不知悔改，平日以駕駛汽車
    運送水電材料為業務，係從事業務之人於95年5月12日下午2
    時許，駕駛車牌號碼8T-6970號自用小客貨車， 沿臺北市○
    ○區○○路由西往東方向行駛，途經西藏路348號前時， 本
    應注意車前狀況，並隨時採取必要之安全措施，保持行車安
    全間隔，而依當時天氣晴、日間自然光線、路面乾燥、無缺
    陷或障礙物、視距良好等情形，又無不能注意之情事，竟疏
    未注意車前狀況及保持行車安全間隔，貿然超車，致撞及同
    向右前方甲○○騎乘車牌號碼DVT-561之輕型機車， 使甲○
    ○受有頭部外傷併腦出血、蜘蛛膜下腔出血、氣腦、左額顱
    骨、顴骨、左側下頷骨、右顳骨骨折、左側氣胸、右眼外傷
    性動眼、外展神經、滑車神經麻痺等嚴重傷害（按未達修正
    前刑法第10條第4項第1款之重傷害）。乙○○於肇事後，在
    未被有偵查犯罪職權之機關或公務員知悉犯罪行為人前，不
    逃避責任，當場承認為肇事人，自首而接受裁判。
二、案經甲○○告訴及臺北市政府警察局萬華分局報告臺灣臺北
    地方法院檢察署檢察官偵查後聲請簡易判決處刑。
    理  由
一、本件被告乙○○對於檢察官聲請簡易判決處刑書證據清單所
    列人證、物證之證據能力均不加以爭執，則該等證據自有證
    據能力，合先敘明。
二、經查：
  (一)上述事實，業據被告於警詢、偵訊及法院審理時均坦承不諱
    ，而關於本件交通事故發生之經過，核與證人即告訴人甲○
    ○於警詢、偵訊時證述之情節均相符，並有道路交通事故現
    場圖、談話紀錄表、調查報告表及現場照片在卷可證。又告
    訴人因此受有頭部外傷併腦出血、蜘蛛膜下腔出血、氣腦、
    左額顱骨、顴骨、左側下頷骨、右顳骨骨折、左側氣胸、右
    眼外傷性動眼、外展神經、滑車神經麻痺等傷害，亦有國立
    台灣大學附設醫院診斷證明書、長庚紀念醫院診斷證明書、
    國泰綜合醫院乙種診斷證明書及相關病歷等件在卷可佐。
  (二)按「汽車行駛時，駕駛人應注意車前狀況及兩車併行之間隔
    ，並隨時採取必要之安全措施」，道路交通安全規則第94條
    第3 項定有明文。查本件事發當時天氣晴、日間自然光線、
    路面乾燥、無缺陷或障礙物、視距良好等情形，又無不能注
    意之情事，被告竟疏未注意車前狀況及保持行車安全間隔，
    貿然超車，致撞及同向右前方由告訴人所騎之車牌號碼DVT-
    561 之輕型機車，造成告訴人人、車倒地而受有傷害，則結
    果之發生，顯係被告可得避免或防止，其就本件交通事故之
    發生自有過失甚明。再本件告訴人所受傷害，確因被告之過
    失所致，是被告之過失行為與告訴人之傷害間，具有相當因
    果關係。
  (三)查被告行為後，刑法於94年1月7日修正通過，於94年2月2日
    公布，並於95年7月1日施行。按行為後法律有變更者，適用
    行為時之法律，但行為後之法律有利於行為人者，適用最有
    利於行為人之法律，現行刑法第2條第1項定有明文。此條規
    定乃與刑法第 1條罪刑法定主義契合，而貫徹法律禁止溯及
    既往原則，係規範行為後法律變更所生新舊法律比較適用之
    準據法，是刑法第2條本身雖經修正，但刑法第2條既屬適用
    法律之準據法，本身尚無比較新舊法之問題，應一律適用裁
    判時之現行刑法第 2條規定以決定適用之刑罰法律。又本次
    刑法修正之比較新舊法，應就罪刑有關之共犯、未遂犯、想
    像競合犯、牽連犯、連續犯、結合犯，以及累犯加重、自首
    減輕暨其他法定加減原因（如身分加減）與加減例等一切情
    形， 綜其全部罪刑之結果而為比較（最高法院95年度第8次
    刑庭會議決議可資參照）。經查：
  (1)95年7月1日修正施行前刑法第10條第4項有關「重傷害」之
    定義，原規定為「稱重傷者，謂左列傷害：毀敗一目或二
    目之視能。毀敗一耳或二耳之聽能。毀敗語能、味能或
    嗅能。毀敗一肢以上之機能。毀敗生殖之機能。其他
    於身體或健康，有重大不治或難治之傷害。因認其中第一款
    至第5款原係有關生理機能重傷之規定；第6款則為關於機能
    以外身體與健康重傷之規定，其第1款至第5款均以「毀敗」
    為詞，依實務上之見解，關於視能、聽能等機能，須完全喪
    失機能，始符合各該款要件，如僅減損甚或嚴重減損效能並
    未完全喪失機能者，縱有不治或難治情形，亦不能適用同條
    項第六款規定，仍屬普通傷害之範圍（最高法院25年度上字
    第4680號、30年度上字第 445號、40年度台上字第73號判例
    意旨參照），既與一般社會觀念有所出入，而機能以外身體
    或健康倘有重大不治或難治情形之傷害，則依同條項第 6款
    又認係重傷，兩者寬嚴不一，故將嚴重減損生理機能亦納入
    重傷定義，修正第10條第 4項為「稱重傷者，謂下列傷害：
    毀敗或嚴重減損一目或二目之視能。毀敗或嚴重減損一
    耳或二耳之聽能。毀敗或嚴重減損語能、味能或嗅能。
    毀敗或嚴重減損一肢以上之機能。毀敗或嚴重減損生殖之
    機能。其他於身體或健康，有重大不治或難治之傷害」，
    是就重傷之範圍及其程度而言，新法之範圍顯然較寬。本件
    經原審依職權向財團法人長庚紀念醫院林口分院函詢結果，
    經該院函覆以：「黃君於95年（以下同）10月17日至本院門
    診，當時診斷為右側第三、四、六腦神經麻痺，經手術矯正
    治療斜視及眼瞼下垂後，門診持續追蹤。96年4月9日係最近
    一次回診，手術傷口恢復正常，但眼球仍不可運動，需持續
    追蹤。依病患病情評估，其傷勢無法完全治癒，且因目前病
    患之右眼球無法完全轉動，及右眼瞼閉合不全，角膜上皮容
    易受損，需長期點藥，但應未達重大不治或難治之程度」，
    此有該院96年5月4日 (96)長庚院法字第0303號函在卷（ 見
    原審卷第24頁）可稽，該院固表示「未達重大不治或難治之
    程度」，然亦陳明：依病患病情評估，其傷勢『無法完全治
    癒』，且因病患之右眼球無法完全轉動，及右眼瞼閉合不全
    ，致角膜上皮容易受損，需長期點藥等語。又該院並曾以96
    年2月23日診斷證明書表示：「病患右眼眼皮下垂、 眼球轉
    動不良，正視發生複視，因起疼痛、眩暈，影響日常生活作
    息，產生明顯障礙」等語（見原審卷第18頁），告訴人執此
    傷害向勞工保險局申請殘障給付，亦經該局審查核定殘障程
    度符合殘障給付標準表R1 6項，發給13等級職業傷病殘障給
    付，顯已嚴重減損右眼生理機能，至無法完全復原殘障程度
    ，應符合修正後刑法第10條第4項第1款之重傷害定義，茲比
    較新、舊法，以修正前刑法第10條第4項第1款「重傷害」規
    定有利於被告。
  (2)本件被告行為時之刑法第284條第2項前段業務過失傷害罪之
    法定刑為「1年以下有期徒刑、拘役或（銀元）1,000元以下
    罰金」。又於被告行為時法定刑罰金刑最低刑度部分，修正
    前刑法第33條第5款規定：「罰金：（銀元）1元以上」，而
    銀元與新臺幣間之折算，依現行法規所定貨幣單位折算新臺
    幣條例規定，以銀元1元折算新臺幣3元。95年7月1日公布施
    行之刑法第33條第5款規定：「罰金為新臺幣1,000元以上，
    以百元計算之」。經比較新、舊法之規定，修正後刑法第33
    條第5款所定罰金之最低數額，較之修正前提高， 自以修正
    前刑法第33條第5款規定有利於被告。
  (3)犯罪及自首均在新法施行前者，新法施行後，應依新法第 2
    條第 1項之規定，適用最有利於行為人之法律，此有最高法
    院95年第8次刑事會議決議可供參照。 本件被告於犯罪及自
    首時之刑法第62條規定：「對於未發覺之罪自首而受裁判者
    ，減輕其刑。但有特別規定者，依其規定」，惟95年7月1日
    修正公布施行之刑法第62條則規定：「對於未發覺之罪自首
    而受裁判者，『得』減輕其刑。但有特別規定者，依其規定
    。」。比較修正前後有關自首之規定，修正前之舊法規定為
    「必減」，修正後新法改為「得減」，以95年7月1日修正施
    行前之規定，較有利於被告。
  (4)被告行為時刑法47條規定：「受有期徒刑之執行完畢，或受
    無期徒刑或有期徒刑一部之執行而赦免後，5 年內再犯有期
    徒刑以上之罪者，為累犯」。被告行為後，刑法第47條亦經
    修正，修正後第47條第 1項規定為：「受徒刑之執行完畢，
    或一部之執行而赦免後，5 年以內故意再犯有期徒刑以上之
    罪者，為累犯」。被告前曾因詐欺案件，經臺灣臺中地方法
    院93年度中簡字第85號判處有期刑3月確定，於93年3月26日
    易科罰金執行完畢，本件被告所犯為過失犯，依修正後之規
    定，已非屬累犯，自較有利於被告。
  (5)綜上，本件經綜合觀察全部罪刑比較之結果，若依修正前刑
    法之規定，被告行為乃成立業務過失傷害罪（最重法定本刑
    1 年以下有期徒刑），不成立業務過失致重傷害罪（最重法
    定本刑 3年以下有期徒刑）、及自首必減輕其刑、罰金最低
    數額較低，但構成累犯加重；反之，若依修正後刑法之規定
    ，被告行為乃成立業務過失致重傷罪，非業務過失傷害罪、
    及自首得減輕其刑、罰金最低數額較高，但不構成累犯加重
    ，顯然以修正前規定較有利於被告，依現行刑法第2條第1項
    但書規定，應適用修正前舊法之規定。
  (四)綜上所述，由前述證人證詞及道路交通事故現場圖、談話紀
    錄表、調查報告表、現場照片與相關診斷證明書、病歷等補
    強證據，足證被告之自白核與事實相符。本件事證明確，被
    告業務過失傷害之犯行，堪以認定。
三、查被告於偵訊時自承：「我從事消防水電工程，駕駛小貨車
    ，載水電材料是我的業務，我從國中畢業到現在有8至9年工
    作經驗，是受雇」（95年度他字第6794號偵卷第58頁），顯
    見被告係以駕駛汽車運送水電材料為業務，為從事駕駛業務
    之人。核被告所為，係犯刑法第284條第2項前段之業務過失
    傷害罪。又被告有如事實欄所載犯罪科刑及執行情形，有本
    院被告前案紀錄表1份在卷可按，其於有期徒刑執行完畢後5
    年內，再犯本件有期徒刑以上之罪，為累犯，應依修正前刑
    法第47條之規定加重其刑。又被告於肇事後，在未被有偵查
    犯罪職權之機關或公務員知悉犯罪行為人前，即以行動電話
    報警處理，俾救護車得迅速前往救護告訴人，於臺北市政府
    警察局萬華分局交通分隊前往現場處理時，復當場承認為肇
    事者，顯見被告已向該管公務員申述犯罪事實，而不逃避裁
    判，已合於修正前刑法第62條前段所定對於未發覺之犯罪自
    首而接受裁判之要件，爰依該條規定減輕其刑，並依法先加
    後減之。
四、原審以被告犯罪事證明確，予以論罪科刑，固非無見，惟查
    ：(1)原審未將「重傷害」定義，納入95年7月1日刑法修正之
    綜合比較，於法即有未合；(2)被告業務過失行為，造成告訴
    人受有頭部外傷併腦出血、蜘蛛膜下腔出血、氣腦、左額顱
    骨、顴骨、左側下頷骨、右顳骨骨折、左側氣胸、右眼外傷
    性動眼、外展神經、滑車神經麻痺等嚴重傷害（按未達修正
    前刑法第10條第4項第1款之重傷害），並曾一度發出病危通
    知，迄今身體（右眼）遺存障礙，經保險特約醫院診斷為永
    久殘廢，向勞工保險局審查核定殘障程度符合殘障給付標準
    表R16項，發給13等級職業傷病殘障給付， 惟被告期間僅於
    案發之初賠償過新台幣 (下同)6 萬元， 原審僅量處有期徒
    刑4月，亦屬過輕。(3)中華民國96年罪犯減刑條例， 業於96
    年7月4日公布，同年月16日施行，被告所犯上開業務過失傷
    害罪，其犯罪日期在96年4月24日以前，符合減刑條件， 應
    予減刑，原審未及審酌及此，亦有未洽。檢察官循告訴人所
    請上訴意旨以(1)之事由指摘原判決不當，為有理由，應由本
    院將原判決予以撤銷改判，爰審酌(1)被告素行非佳；(2)案發
    當時天氣晴、日間自然光線、路面乾燥、無缺陷或障礙物、
    視距良好等情形，又無不能注意之情事，被告竟疏未注意車
    前狀況及保持行車安全間隔，貿然超車而撞及告訴人，其違
    反義務之程度顯然甚高；(3)被告之過失行為，造成告訴人受
    有頭部外傷併腦出血、蜘蛛膜下腔出血、氣腦、左額顱骨、
    顴骨、左側下頷骨、右顳骨骨折、左側氣胸、右眼外傷性動
    眼、外展神經、滑車神經麻痺等嚴重傷害，並曾一度發出病
    危通知，迄今身體（右眼）遺存障礙，經保險特約醫院診斷
    為永久殘廢，向勞工保險局審查核定殘障程度符合殘障給付
    標準表R16項，發給13等級職業傷病殘障給付， 惟被告期間
    僅於案發之初賠償過6萬元，尚難認有愧疚悔悟之意； (4)被
    告於警詢、偵訊及法院審理時均能坦承犯行，態度良好等一
    切情狀，量處如主文第2項所示之宣告刑。 並依中華民國96
    年罪犯減刑條例第2條第1項第3款規定減為有期徒刑6月，及
    諭知如易科罰金， 以銀元300元即新台幣900元折算1日之折
    算標準（被告行為時之易科罰金折算標準，修正前罰金罰鍰
    提高標準條例第2條前段（現已刪除）規定， 就其原定數額
    提高為100倍折算1日，則被告行為時之易科罰金折算標準，
    應以銀元300元折算1日，經折算為新臺幣後，應以新臺幣90
    0元折算1日。 惟95年7月1日修正施行之刑法第41條第1項前
    段則規定：「犯最重本刑為五年以下有期徒刑以下之刑之罪
    ，而受六個月以下有期徒刑或拘役之宣告者，得以新臺幣一
    千元、二千元或三千元折算一日，易科罰金」，茲比較修正
    前後之易科罰金折算標準，以95年7月1日修正公布施行前之
    規定，較有利於被告， 爰依修正前刑法第41條第1項前段規
    定，就被告所減得之刑，定其易科罰金之折算標準）。
據上論斷，應依刑事訴訟法第369條第1項前段、第364條、第299
條第1項前段，刑法第2條第1項前段，第284條第2項前段、 修正
前刑法第47條、第62條前段、刑法第41條第1項前段， 刑法施行
法第1條之1，中華民國96年罪犯減刑條例第2條第1項第3款、第7
條、第9條，修正前罰金罰鍰提高標準條例第2條，現行法規所定
貨幣單位折算新臺幣條例第2條，判決如主文。
本案經檢察官王壬貴到庭執行職務。
中　　華　　民　　國　　96　　年　　 9　　月　　11  　日
　　　　　　　　　刑事第一庭審判長法　官  蔡長溪
　　　　　　　　　　　　　　　　  法　官  謝靜恒
　　　　　　　　　　　　　　　　  法　官  陳春秋
以上正本證明與原本無異。
不得上訴。
                                  書記官  李家敏
中　　華　　民　　國　　96　　年　　9 　　月　　12　　日
附錄：本案論罪科刑法條全文
中華民國刑法第284 條（過失傷害罪）
因過失傷害人者，處六月以下有期徒刑、拘役或五百元以下罰金
，致重傷者，處一年以下有期徒刑、拘役或五百元以下罰金。
從事業務之人，因業務上之過失傷害人者，處一年以下有期徒刑
、拘役或一千元以下罰金，致重傷者，處三年以下有期徒刑、拘
役或二千元以下罰金。
